ACORDAO-COMPLETO-2468124

ACÓRDÃO 866/2021 ATA 12/2021 - PLENÁRIO

VISTOS, relatados e discutidos estes autos de representação, com pedido de cautelar suspensiva, formulada pela OBDI Equipamentos - Eireli sobre os indícios de irregularidade no Pregão Eletrônico n.º 49/2019 promovido pela Caixa Econômica Federal (Caixa) para a contratação de serviços de transporte de pessoas, além de pequenos volumes e documentos não postais, sob o valor de R$ 3.637.719,12 pelo período de 24 meses;
ACORDAM os Ministros do Tribunal de Contas da União, reunidos em Sessão do Plenário, ante as razões expostas pelo Relator, em:
9.1. promover a exclusão da responsabilidade de Roseli Pessin Leal, Osvaldo Jeronymo Neto e Euti Andreassa na presente relação processual, diante dos elementos de convicção até aqui obtidos pelo TCU;
9.2. conhecer, preliminarmente, da presente representação, por atender aos requisitos legais e regimentais de admissibilidade, para, no mérito, assinalar a sua procedência, diante dos elementos de convicção até aqui obtidos pelo TCU;
9.3. declarar a inidoneidade da Capim Dourado Rent a Car Ltda. e da Poty Rent a Car Ltda. para participarem de licitação na administração pública federal ou nos certames promovidos pelos Estados, Distrito Federal e Municípios a partir da aplicação de recursos federais, durante o período de 3 (três) anos, nos termos do art. 46 da Lei n.º 8.443, de 1992; devendo a referida inidoneidade ser estendida às atuais ou supervenientes pessoas jurídicas constituídas como controladas ou subsidiárias, entre outras formas, a partir da alteração nos estatutos ou contratos sociais com vistas a absorver as atividades das empresas ora condenadas para, assim, burlar indevidamente a presente decretação de inidoneidade;
9.4. enviar a cópia do presente Acórdão, com o Relatório e a Proposta de Deliberação, aos seguintes destinatários:
9.4.1. à Controladoria-Geral da União, para ciência e adoção da providência determinada pelo item 9.3 deste Acórdão no prazo máximo de 30 (trinta) dias contados da ciência desta deliberação;
9.4.2. ao órgão competente do Ministério Público Federal, para ciência e adoção das eventuais providências judiciais cabíveis;
9.4.3. à ora representante e à Caixa Econômica Federal, para ciência; e
9.5. arquivar o presente processo.

Representação sobre indícios de irregularidades ocorridos em pregão eletrônico promovido para a contratação de serviços de transporte de pessoas, pequenos volumes e documentos não postais. Análise das razões de justificativa.

Caixa Econômica Federal (Caixa).

3. Responsáveis: Capim Dourado Rent a Car Ltda. (CNPJ 14.487.384/0001-23); e Poty Rent a Car Ltda. (CNPJ 09.535.897/0001-22).

13.1. Ministros presentes: Ana Arraes (Presidente), Walton Alencar Rodrigues, Benjamin Zymler, Augusto Nardes, Aroldo Cedraz, Raimundo Carreiro, Bruno Dantas, Vital do Rêgo e Jorge Oliveira.
13.2. Ministros-Substitutos presentes: Marcos Bemquerer Costa e André Luís de Carvalho (Relator).

ACORDAO-COMPLETO-2526341

Acórdão 337/2022 - Plenário

ACORDAO-COMPLETO-2482700

Acórdão 1237/2021 - Plenário

ACORDAO-COMPLETO-2538023

Acórdão 1263/2022 - Plenário

ACORDAO-COMPLETO-2533342

Acórdão 881/2022 - Plenário

CAPIM DOURADO RENT A CAR

ANDRÉ DE CARVALHO

Trata-se de representação, com pedido de cautelar suspensiva, formulada pela OBDI Equipamentos - Eireli sobre os indícios de irregularidade no Pregão Eletrônico n.º 49/2019 promovido pela Caixa Econômica Federal (Caixa) para a contratação de serviços de transporte de pessoas, além de pequenos volumes e documentos não postais, sob o valor de R$ 3.637.719,12 pelo período de 24 meses.
2.	Após a análise final do feito, o Auditor Federal Josir Alves de Oliveira lançou o seu parecer conclusivo à Peça 86, nos seguintes termos:
" (...) HISTÓRICO  
2. Cuidam os autos de representação da empresa OBDI Equipamentos Eireli (OBDI) questionando o Pregão Eletrônico 49/7068-2019 (PE 49/2019) , conduzido pela Gerência de Filial Logística da Caixa Econômica Federal (Caixa-Gilog/CT) , por suposto conluio entre as empresas licitantes Capim Dourado (CNPJ 14.487.384/0001-23) e Poty Rent a Car Ltda. (CNPJ 09.535.897/0001-22) , violando os princípios da competitividade e da isonomia (peça 1) .
3. Os indícios que o representante elenca para a caracterização da formação de um grupo econômico entre as licitantes Poty e Capim Dourado são, em síntese: i) exploração do mesmo objeto e mesmo nicho de mercado; ii) o parentesco entre os sócios, que seriam irmãos; relações pretéritas entre os sócios das empresas, pois foram sócios de outras empresas em conjunto, bem como com o pai e o tio; iii) o fato de as empresas possuírem o mesmo contador; iv) coincidência de telefones para contato; v) a anexação ao sistema do certame das planilhas com as propostas elaboradas pela mesma pessoa; e vi) representação conjunta de ambas as empresas pela mesma sócia em diversos atos distintos.
4. Conforme a Ata da Sessão Pública do PE 49/2019 (peça 14) , o menor lance foi da empresa Poty, no valor de R$ 3.324.800,00. A empresa Capim Dourado, com o melhor lance de R$ 3.324.850,00, exerceu seu direito de preferência e ofertou o valor de R$ 3.324.795,00. Com rodadas de negociação, o valor foi reduzido para R$ 3.297.200,00 e a empresa foi declarada habilitada e vencedora da licitação, em 11/11/2019.
5. Esta Unidade Técnica, após realização de oitiva prévia e diligência à Caixa e de oitiva à empresa Capim Dourado Rent a Car Ltda. (CNPJ 14.487.384/0001-23) , consignou, em análise dos argumentos e documentos apresentados, em suma, que (peça 40, p. 10) estava afastado o pressuposto da plausibilidade jurídica uma vez que os indícios apontados e apurados, apesar de vários, não foram suficientes para caracterizar a formação de grupo econômico e o conluio, propondo a improcedência da representação.
6. No entanto, a Segunda Câmara deste Tribunal, por meio do Acórdão 6.566/2020-2 supracitado (peça 42) , divergindo desta Unidade Técnica, consignou:
'Considerando, no entanto, que, apesar de inexistir vedação legal para a participação de empresas licitantes cujos sócios sejam parentes, os demais indícios apresentados pela ora representante indicam que as empresas fariam parte do mesmo grupo econômico, uma vez que possuem o mesmo contador (Peça 9) e o mesmo telefone para contato (Peça 4) , a despeito de a Capim Dourado estar sediada em Palmas - TO, e a Poty, em Teresina - PI;
Considerando, ainda, que a sócia da Capim Dourado, a Sra. Dânia Gomes Rebouças (Peça 36) , teria figurado como procuradora da Poty no acordo coletivo de trabalho firmado com o Sindicato dos Trabalhadores Condutores de Veículos (Motoristas) em 2018, assim como no Pregão Eletrônico n.º 5/2010 promovido pela Assembleia Legislativa do Estado de Tocantins (Peça 3) ;
Considerando, enfim, que a proposta da Poty estaria assinada pelo Sr. João Mendes da Silva Neto (Peça 8, fl. 2) , sendo que a última modificação da proposta apresentada pela Capim Dourado teria sido registrada no sistema como de autoria do usuário 'João Neto' (Peça 8, fl. 4) ;
Considerando que a jurisprudência do TCU, a exemplo dos Acórdãos 1.829/2016, 2.374/2015, 834/2014, todos do Plenário, seria no sentido de que o somatório dos indícios constitui prova suficiente para caracterizar a fraude à licitação e declarar a inidoneidade das empresas envolvidas na fraude, assim como multar os gestores públicos responsáveis;
Considerando, por esse prisma, que as justificativas apresentadas pela Caixa e pela Capim Dourado Rent a Car Ltda. não seriam suficientes para afastar os diversos indícios, convergentes e concordantes, de fraude ao aludido Pregão n.º 49/2019 promovido pela Caixa;
Considerando que, diante disso, deve ser promovida a prévia oitiva da Poty Rent a Car Ltda. para se manifestar sobre os indícios de fraude ao Pregão Eletrônico n.º 49/2019 apresentados pela ora representante, sem prejuízo da realização de nova prévia oitiva da Capim Dourado Rent a Car Ltda., em garantia ao pleno exercício do direito ao contraditório e à ampla defesa;
Considerando que, a despeito de indícios vários e coincidentes constituem prova apta a ensejar a fraude à licitação, mostra-se oportuna a realização de diligência junto à Caixa com vistas ao fornecimento dos IP's (Internet Protocol) dos usuários utilizados pela Capim Dourado Rent a Car Ltda. e a Poty Rent a Car Ltda. no Pregão Eletrônico n.º 49/2019;
Considerando, ainda, que deve ser promovida a audiência dos gestores da Caixa pela não apuração dos fortes indícios de fraude ocorridos no Pregão Eletrônico n.º 49/2019, tendentes a comprometer a isonomia e a competitividade do certame;'
7. E, com esse entendimento, proferiu as seguintes determinações a esta Unidade Técnica: 
'1.7.1. promova a prévia oitiva da Poty Rent a Car Ltda. (CNPJ 09.535.897/0001-22) , com fundamento no art. 276, § 2º, do Regimento Interno do TCU, para que, no prazo de 5 (cinco) dias úteis, se manifeste sobre todas as falhas apontadas na presente representação e, especialmente, sobre os indícios de fraude ao Pregão Eletrônico n.º 49/2019 mediante o suposto conluio com a Capim Dourado Rent a Car Ltda.;
1.7.2. promova a prévia oitiva da Capim Dourado Rent a Car Ltda. (CNPJ 14.487.384/0001-23) , com fundamento no art. 276, § 2º, do Regimento Interno do TCU, para que, no prazo de 5 (cinco) dias úteis, se manifeste sobre todas as falhas apontadas na presente representação e, especialmente, sobre os indícios de fraude ao Pregão Eletrônico n.º 49/2019 mediante o suposto conluio com a Poty Rent a Car Ltda.;
1.7.3. promova a necessária diligência junto à Caixa Econômica Federal para que, no prazo de 15 (quinze) dias contados da ciência da presente deliberação, forneça os IP (Internet Protocol) dos usuários utilizados pela Capim Dourado Rent a Car Ltda. e a Poty Rent a Car Ltda. no Pregão Eletrônico n.º 49/2019;
1.7.4. promova, com fundamento no art. 43, inciso II, da Lei nº 8.443, de 1992, e no art. 250, inciso IV, do Regimento Interno do TCU, audiência dos gestores públicos da Caixa Econômica Federal para que, no prazo de 15 (quinze) dias, apresentem as razões de justificativa pela não apuração dos fortes indícios de fraude ocorridos no Pregão Eletrônico n.º 49/2019 mediante o suposto conluio entre a Capim Dourado Rent a Car Ltda. e a Poty Rent a Car Ltda.; e
1.7.5. envie a cópia do presente Acórdão, acompanhado do parecer da unidade técnica, à representante, para ciência, e à Caixa Econômica Federal, à Poty Rent a Car Ltda. e à Capim Dourado Rent a Car Ltda., para ciência e providências.'
8. Conforme ofícios de oitiva acostados às peças 44 e 45, foram cumpridas incialmente as determinações dos subitens 1.7.1, 1.7.2 e 1.7.5 (acima transcritas) , tendo a empresa Capim Dourado apresentado sua resposta à peça 48, enquanto a empresa Poty não se manifestou. Quanto à determinação de diligência constante do subitem 1.7.3, a instrução de peça 49 cuidou de definir seus termos, inclusive para subsidiar o cumprimento da determinação de audiência constante do subitem 1.7.4.
9. Os responsáveis pela não apuração dos fortes indícios de fraude ocorridos no PE 49/2019 mediante o suposto conluio entre a Capim Dourado e a Poty seriam a pregoeira do certame e o coordenador de filial da GILOG/CT, Sra. Roseli Pessin Leal e Sr. Osvaldo Jeronymo Neto, respetivamente, além da autoridade que julgou o recurso improcedente, gerente de Filial da CGLOG/CT, Sr. Euti Andreassa (peça 12, p. 6-7) . No entanto, faltavam informações sobre esses responsáveis e sobre a eventual participação de outros.
10. Assim, a Selog propôs, preliminarmente à audiência determinada no item 1.7.4 do Acórdão em referência, diligenciar à Caixa (item 1.7.3 do Acórdão) , nos termos abaixo transcritos, enviando-lhe cópia da instrução e do referido Acórdão:
a) forneça os IP (Internet Protocol) dos usuários utilizados pelas licitantes Capim Dourado Rent a Car Ltda. e Poty Rent a Car Ltda.;
b) informe em relação a pregoeira, ao coordenador de filial e a gerente de filial da GILOG/CT, Roseli Pessin Leal, Osvaldo Jeronymo Neto e Euti Andreassa, respetivamente: nome completo, CPF e período de exercício no cargo. Além disso, se manifeste quanto a outros possíveis responsáveis pela não apuração dos fatos descritos no subitem 1.7.4 do Processo Acórdão 6566/20202-TCU-2ª Câmara;
c) demais informações que julgar necessárias; e
d) designação formal de interlocutor que conheça da matéria para dirimir eventuais dúvidas, informando nome, função/cargo, e-mail e telefone de contato.
11. Efetuada a diligência em tela, a instrução advinda (peça 58) cuidou de examinar a manifestação da Capim Dourado (citada no item 8 acima - peça 48) e a resposta da Caixa à referida diligência, subsidiando a realização das audiências dos três responsáveis identificados, pela não-apuração do conluio entre as licitantes Capim Dourado e Poty: Sra. Roseli Pessin Leal (então pregoeira e Assistente Júnior desde 7/8/2012) , Sr. Osvaldo Jeronymo Neto (Coordenador da Filial Gilog/CT desde 1º/10/2017) e Sr. Euti Andreassa (gerente da Filial Gilog/CT desde 8/4/2016) .
11.1. Na referida instrução de peça 58, p. 3-4, as alegações da Capim Dourado foram consideradas improcedentes e até tenderam a confirmar os elos com a empresa Poty e as condutas combinadas inquinadas. A empresa Poty permaneceu revel, conforme anotado no item 8 retro.
EXAME TÉCNICO
Item da audiência: 
'Conduta/Irregularidade: Não apuração dos fortes indícios de fraude ocorridos no Pregão Eletrônico 49/7068-2019 (indícios de conluio entre as licitantes Capim Dourado Rent a Car Ltda. e a Poty Rent a Car Ltda.) , mesmo sendo vários e fortes os indícios, reportados em recurso administrativo da representante, que inclusive noticiou o conluio como prática recorrente das empresas do grupo na Caixa. 
Norma infringida: dever de cautela e diligência e os princípios da eficiência e da razoabilidade.'
Razões de justificativa apresentadas pelos responsáveis (peças 70, 73 e 78) 
a) na análise do recurso interposto pela representante contra a vencedora do certame Capim Dourado, constatou-se parentesco entre sócios dessa empresa com os sócios da licitante Poty, situação que foi objeto de consulta à unidade jurídica da Caixa, que emitiu nota jurídica (peças 71, 76 e 79) recomendando apuração e citando posicionamento do TCU (Acórdão 2978/2013-TCU-Plenário, relatado pelo ministro Benjamin Zymler) no sentido de caracterizar conjunto consistente de indícios de conluio e fraude licitatória elementos como: 
- empresas com mesmo endereço 
- empresa que não existe no endereço indicado no CNPJ 
- empresas com vínculos familiares no quadro societário 
- mesmo responsável técnico/representante legal em ambas as empresas 
- mesmo procurador/administrador 
- mesma formatação nos documentos apresentados na licitação
b) seguiram-se diligências baseadas nas orientações da nota jurídica, visando apurar os indícios da irregularidade, conforme segue:
	Diligência
	Resultado

	Consulta aos contratos sociais das empresas para verificar os endereços respectivos
	Sede da Capim Dourado em Palmas-TO;
Sede da Poty em Teresina-PI

	Idem, para verificar os respectivos administradores/representantes legais
	Administradora da Capim Dourado: Sra. Dânia Gomes Rebouças;
Administrador da Poty: Sr. Diego Gomes Gomes

	Consulta às propostas das empresas para verificar informações sobre formatação, endereço, e-mail, telefone e assinatura
	Propostas com formatação e assinatura e endereço, e-mail e telefone fornecidos distintos uma da outra

	Consulta aos alvarás de licença e localização para confirmar ou não os endereços das empresas
	Endereços confirmados: Capim Dourado em Palmas-TO e Poty em Teresina-PI

c) observou-se que as desclassificações da Poty em certames anteriores da Caixa, por formação de grupo econômico, ocorreram nos anos de 2008 e 2010, quando não se admitia a participação de empresas integrantes de um mesmo grupo econômico;
d) considerando que o fato de integrar um mesmo grupo econômico não é suficiente para desclassificação das empresas no certame e dado que as verificações não confirmaram o conluio/fraude apontado no recurso administrativo, decidiu-se pelo seu não provimento, conforme fundamentação contida no parecer pertinente (peças 77 e 81) ;
e) em dezembro/2019, a representante obteve decisão liminar judicial (processo 5077163-07.2019.4.04.7000, na 7ª Vara da Justiça Federal em Curitiba-PR) suspendendo o certame, porém, em março/2020 a liminar foi revogada em sede de recurso da empresa Capim Dourado no Tribunal Regional Federal da 4ª Região - TRF-4 (peça 72, 75 e 80) , o que fez a Caixa retomar o certame;
f) em abril/2020, a recorrente representou ao TCU, que determinou diligência à Caixa em julho/2020, incluindo a identificação dos endereços IP (Internet Protocol) utilizados pelas empresas Capim Dourado e Poty no certame, cujo resultado apontou que as duas empresas utilizaram o mesmo endereço IP em algumas fases, caracterizando conluio e afrontando os itens 2.3.2 do edital, 3.1.4 do Código de Conduta e o Anexo VI (Termo de Compromisso de Combate à Corrupção e ao Conluio entre Licitantes e de Responsabilidade Social) ;
g) na sequência, a Caixa providenciou a anulação do ato de convocação da empresa Capim Dourado para assinatura de contrato, a sua desclassificação e a da Poty, informação já contida na resposta anterior ao TCU (peça 55) , convocou a terceira classificada, ao fim declarada vencedora e contratada ao preço negociado de R$ 3.391.907,28;
h) conforme relato dos fatos, os respondentes e demais empregados da Caixa que atuaram no certame não deixaram de cumprir o dever de cautela e diligência e os princípios da eficiência e da razoabilidade, pois o recurso que apontou a possibilidade de conluio foi submetido a análise jurídica, as diligências nela sugeridas foram realizadas, sem que resultassem conformação do conluio, tendo o TRF-4 e a instrução de peça 40 entendido não demonstrada a ocorrência de irregularidades;
i) somente após a oportuna e essencial determinação do TCU para que fossem verificados os endereços IP das empresas é que se possibilitou confirmar as suspeitas, não havendo como exigir dos respondentes tal providência, que não as conhecia, não era usual e não estava prevista nos normativos da Caixa, jamais se tratando a conduta adotada de erro grosseiro que pudesse suscitar responsabilidade pessoal prevista no art. 28 do Decreto-lei 4.657/1942 (acrescido pela Lei 13.655/2018) ; e
j) a atuação eficaz do TCU ensejou reconhecer a necessidade de inclusão do procedimento de consulta ao endereço IP de participantes suspeitos de conluio. 
Análise:
12. As manifestações dos três responsáveis ouvidos em audiência foram idênticas, ressalvado apenas o registro efetuado pela Sra. Roseli Pessin Leal no sentido de que atuara como pregoeira no certame em tela apenas até 13/12/2019, por ter sido transferida para outra unidade da Caixa no dia seguinte (peça 73, p. 2, item 2.4) . Afora tal particularidade, as razões apresentadas foram uníssonas, motivo pelo qual serão analisadas em conjunto.
13. No geral, as justificativas apresentadas mostram-se plausíveis, considerando as medidas adotadas em conformidade com as recomendações efetuadas pela instância jurídica da Caixa, quais sejam: as diligências efetuadas (letra 'b' supra) em confronto com as hipóteses indiciárias de conluio (transcritas na letra 'a' supra) .
14. Ressalva poderá ser feita em relação à limitação das fontes de consulta e diligência utilizadas pela Caixa, basicamente restritas aos documentos apresentados pelas próprias empresas suspeitas, conforme menciona em relação aos alvarás e propostas examinadas (p. 4-7 das peças 70, 73 e 78) . Contudo, consulta a outros sistemas também chegaria aos mesmos resultados, a exemplo da base de dados do sistema CPF/CNPJ.
15. Tem-se que ponderar também que o juízo federal de segundo grau decidiu desfavoravelmente às pretensões e alegações do representante (letra 'e' supra) e até esta Unidade Técnica (num primeiro momento) aventou a improcedência da presente representação por falta de elementos, até aquele momento, para a caracterização da fraude e do conluio entre as empresas. 
16. Dessa forma, propõe-se acatar as razões de justificativa apresentadas, deixando de efetuar qualquer medida em relação à insuficiência dos procedimentos de apuração da Caixa, que não contemplou a verificação dos endereços de IP, visto não haver normatização que a obrigasse e considerando seu intento de incorporar tal prática, conforme manifestação dos três respondentes (inc. I do parágrafo único do art. 16 da Resolução-TCU 315/2020) .
17. Ademais, por pertinente e proporcional à gravidade incorrida pelas licitantes Capim Dourado e Poty e considerando não terem logrado afastar (em sede de oitivas - item 11.1 supra) as irregularidades a elas imputadas, deve-se perquirir a pertinente responsabilização visando à declaração de inidoneidade prevista no art. 46 da Lei 8.443/1992. 
17.1. Nesse sentido, o fato de que a atuação combinada das duas empresas não denotou prejuízo às demais licitantes presentes no certame nem à escolha da melhor proposta, a julgar pela sequência e valores de lances extraídos da peça 27, p. 2 (onde se verifica que, após o melhor lance ofertado pela Poty, foram ofertados sete lances nos cerca de 10 minutos finais dessa fase, sem que se aproximassem do valor daquele melhor lance) , tenderia a afastar a responsabilização das empresas por fraude que frustrasse aqueles objetivos licitatórios mencionados (isonomia entre os licitantes e vantajosidade da proposta adjudicada, frente às demais oferecidas) . 
17.2. Nada obstante, o conluio encerra burla aos objetivos e vedações previstas na Lei Complementar 123/2006: houve uso indevido do tratamento licitatório diferenciado conferido às ME/EPP nos arts. 44 e 45 da mencionada lei e burla à vedação prevista no inc. III do § 4º do seu art. 3º, considerando que o grupo empresarial aufere recorrentemente receita bruta total bem acima do limite de enquadramento de EPP (R$ 4,8 milhões a partir de 2018) , a exemplo dos anos de 2017 (R$ 18,5 milhões) e de 2018 (R$ 15,4 milhões) , conforme documentos contábeis às peças 9 e 38. Tal conduta fraudulenta foi inclusive tipificada como umas das hipóteses de utilização indevida dos benefícios de ME/EPP sujeitas à pena de declaração de inidoneidade, em estudo da SGI que resultou diversos processos de representação para apuração de responsabilidade, conforme texto extraído de um desses processos (Processo 022.388/2019-2, peça 24, p 1) :
'Hipótese II: empresas com relações societárias entre si, cujo grupo de empresas auferiram conjuntamente receitas anuais superiores aos limites estabelecidos em lei nos exercícios de 2015 ou 2016, sendo que apenas uma das empresas envolvidas foi beneficiada com tratamento diferenciado em compras públicas no exercício seguinte ao que houve a superação do limite para enquadramento como empresa de pequeno porte, situação em que não mais possuía direito ao benefício conferido pela lei.'
17.3. Assim, considerando que as empresas foram ouvidas a esse respeito (peça 40, p. 8, e peça 58, p. 2-4) e, ao fim, ficou patenteada a formação de grupo econômico de fato, e muito distante da fragilidade econômica que pudesse justificar o benefício de ME/EPP auferido, sendo refutadas as alegações em sentido contrário e tendo tal usufruto irregular afrontado o princípio da isonomia em sentido mais amplo (entre as potenciais participantes do certame, particularmente as ME/EPP devidamente enquadradas nessa condição) e burlado as vedações contidas no § 4º do art. 3º da Lei Complementar 123/2006, deve ser declarada a inidoneidade das duas empresas do referido grupo para licitar com a Administração Pública Federal, nos termos do art. 46 da Lei 8.443/1992.
18. Por fim, vislumbra-se o encaminhamento dos autos ao MP/TCU, para interposição de Pedido de Reexame, nos termos do art. 286 c/c art. 62, IV, ambos do Regimento Interno/TCU, ao Acórdão 7133/2020-TCU-Segunda Câmara, relatado pelo ministro Raimundo Carreiro, considerando o diferente tratamento já conferido por esta Corte em situação similar envolvendo as mesmas empresas, no TC-Processo 015.464/2020-2 (Pregão Eletrônico 048/7068-2019, da Caixa) , quando o TCU considerou improcedente a aludida representação.
PROPOSTA DE ENCAMINHAMENTO
19. Do exposto, propõe-se: 
19.1. conhecer da representação, satisfeitos os requisitos de admissibilidade constantes no art. 87, § 2º da Lei 13.303/2016, c/c os arts. 235 e 237, VII, do Regimento Interno deste Tribunal, e no art. 103, § 1º, da Resolução - TCU 259/2014;
19.2. no mérito, considerar a presente representação procedente;     
19.3. indeferir o pedido de concessão de medida cautelar formulado pelo representante, tendo em vista a inexistência dos elementos necessários para sua adoção;
19.4. acolher as razões de justificativa apresentadas pelos Srs. Roseli Pessin Leal (CPF XXX.992.669-XX) , Osvaldo Jeronymo Neto (CPF XXX.240.939-XX) e Euti Andreassa (CPF XXX.119.279-XX) ;
19.5. com fundamento no art. 46 da Lei 8.443/1992 c/c art. 271 do Regimento Interno/TCU, declarar a inidoneidade das empresas Capim Dourado Rent a Car Ltda. (CNPJ 14.487.384/0001-23) e Poty Rent a Car Ltda. (CNPJ 09.535.897/0001-22) , para participar de licitação no âmbito da Administração Pública Federal, bem como daquelas realizadas pela Administração Pública de estados e municípios em que haja aporte de recursos federais; 
19.6. informar à Caixa-Gilog/CT, às empresas supracitadas, aos responsáveis ouvidos em audiência (nominados no item 19.4 supra) e ao representante do acórdão que vier a ser proferido, destacando que o relatório e o voto que fundamentam a deliberação ora encaminhada podem ser acessados por meio do endereço eletrônico www.tcu.gov.br/acordaos;
19.7. autorizar a reabertura do processo Processo 015.464/2020-2 e o seu envio ao Ministério Público junto a esta Corte, para exame da oportunidade de impetrar o recurso previsto no art. 286 do Regimento Interno/TCU, consoante competência prevista no art. 62, IV, do citado Regimento; e   
19.8. arquivar os presentes autos, nos termos do art. 169, III, do Regimento Interno/TCU."
3.	Por seu turno, com a anuência da dirigente da unidade técnica (Peça 88) , o Diretor Milton Gomes da Silva Filho anuiu à aludida proposta do auditor federal, mas divergiu dos fundamentos para a aplicação da referida inidoneidade, tendo, para tanto, consignado o seu parecer à Peça 87 nos seguintes termos:
" (...)  1. Embora concorde com a proposta de encaminhamento constante da instrução que antecede a este pronunciamento, divirjo quanto ao fundamento para a aplicação da penalidade de declaração de inidoneidade às empresas Capim Dourado e Poty Rent a Car Ltda. (Poty) .
2. O representante alegou que essas atuaram em conluio no Pregão Eletrônico 49/7068-2019 para obter vantagens indevidas e prejudicar a lisura do certame, violando os princípios da competitividade e da isonomia, visto que fazem parte de um mesmo grupo econômico de fato e deram lances intercalados com um intervalo inferior a vinte segundos, impedindo que inúmeras propostas do representante fossem aceitas pelo sistema. Ou seja, de forma conjunta, desrespeitaram o intervalo mínimo entre as propostas, considerando que ambas estavam atuando como se fossem uma única empresa, a que se assemelha à utilização de programas 'robôs' no pregão eletrônico, o que fere o edital e os princípios basilares das licitações.
3. A aludida instrução concluiu, diante dos elementos constantes dos autos, que essas duas empresas constituem um grupo econômico de fato.
3.1. Sobre isso, convém transcrever o seguinte excerto do voto do Min. Relator Walton Rodrigues, condutor do Acórdão 2992/2016-TCU-Plenário:
'Conforme destacado pela unidade técnica, a caracterização de coligação entre empresas é, antes de mais nada, uma questão fática. A coligação se caracteriza, essencialmente, na influência que uma sociedade pode ter nas decisões de políticas financeiras ou operacionais de outra, sem controlá-la (REsp 1.259.020/SP) .
Quanto ao conceito de grupo econômico, a unidade instrutiva colacionou diversas definições legais, tendo adotado o seguinte entendimento doutrinário: 'o conjunto de sociedades empresariais ou empresários que, sob controle político de um indivíduo ou grupo, atuem em sincronia para lograr maior eficiência em suas atividades'.
3.2. Os indícios que o representante elenca para a caracterização da formação de um grupo econômico entre essas licitantes são, em síntese: i) exploração do mesmo objeto e mesmo nicho de mercado; ii) o parentesco entre os sócios, que seriam irmãos; relações pretéritas entre os sócios das empresas, pois foram sócios de outras empresas em conjunto, bem como com o pai e o tio; iii) o fato de as empresas possuírem o mesmo contador; iv) coincidência de telefones para contato; v) a anexação ao sistema do certame das planilhas com as propostas elaboradas pela mesma pessoa; e vi) representação conjunta de ambas as empresas pela mesma sócia em diversos atos distintos.
3.3. Em relação à alegação de que seriam empresas coligadas e que formam um grupo estruturado com o intuito de crescimento econômico comum, os elementos dos autos demonstram se tratar de pessoas jurídicas distintas, sem coincidência de identidade, atual ou passada, entre seus quadros societários (peças 36 e 37) .
3.4. Além disso, acrescenta a instrução à peça 40 a seguinte análise complementar:
'12. Destaca-se que sequer houve indicação na peça inicial de representação de quem seria o responsável pela direção, controle ou administração do 'grupo econômico', figura essencial para sua caracterização. Se sequer houve essa indicação, tampouco houve comprovação de que exista essa relação de direção, controle ou administração de uma empresa com a outra.
13. Considerando que a lei trabalhista, expressamente, dispõe que 'não caracteriza grupo econômico a mera identidade de sócios' (§3º do art. 2º da Consolidação das Leis do Trabalho) , pouca relevância tem o vínculo de parentesco entre os sócios.
14. Dessa forma, apontar o vínculo de parentesco entre os sócios administradores e a mesma atividade econômica e simplesmente alegar o intuito de crescimento econômico comum não é suficiente para caracterizar a formação de grupo econômico, muito menos para comprovar a intenção de atuar em conluio e fraudar a licitação.
 (...) 
23. Conforme Acórdão 2803/2016-TCU-Plenário, relator Ministro-Substituto André de Carvalho, não existe vedação legal à participação, no mesmo certame licitatório, de empresas do mesmo grupo econômico ou com sócios em relação de parentesco, embora tal situação possa acarretar quebra de isonomia entre as licitantes. A demonstração de fraude à licitação exige, portanto, comprovação do nexo causal entre a conduta das empresas e a frustração dos princípios e dos objetivos da licitação'
4. Em atenção à diligência determinada no item 1.7.3 do Acórdão 6566/2020-TCU-Segunda Câmara (peça 42) , a instrução à peça 58 informou:
'13. Sobre o IP (Internet Protocol) dos usuários utilizados pelas licitantes Capim Dourado e Poty (item 'a' da oitiva) , a Caixa identificou os seguintes IPs por funcionalidade e licitante (peça 55, p. 2) :
	Dados/funcionalidade
	IPs - Capim Dourado
	IPs - Poty

	Credenciamento
	181.222.151.140
	181.222.151.140

	Proposta
	177.126.94.235
	179.83.82.113

	Lances
	179.83.93.231; 177.126.94.235
	179.83.93.231

4.1. Ou seja, somente após essa apuração é que se percebeu que houve a utilização por essas licitantes de mesmos endereços na Internet na fase de lances, restando demonstrado que as duas empresas afrontaram o disposto no item 3.1.4 do Código de Conduta ('Frustrar ou fraudar, mediante ajuste, combinação ou qualquer outro expediente, o caráter competitivo de procedimento licitatório público') e no item 7 do Anexo VI - Termo de Compromisso de Combate à Corrupção e ao Conluio entre Licitantes e de Responsabilidade Sócio-Ambiental ('A proposta apresentada nesta licitação foi elaborada de maneira independente e que o seu conteúdo, bem como a intenção de apresentá-la não foi, no todo ou em parte, direta ou indiretamente, informado a, discutido com ou recebido de qualquer outro participante em potencial ou de fato do presente certame, por qualquer meio ou por qualquer pessoa antes da abertura oficial das propostas') . 
4.2. Observe-se, contudo, que esse fato não significa necessariamente que essas empresas façam parte de um mesmo grupo econômico de fato nem que isso tenha causado prejuízo à competitividade e à isonomia do certame licitatório em voga. 
4.3. De acordo com a sequência de lances às peças 84-85, as outras licitantes conseguiram em alguns momentos dar lances inferiores aos da Poty e da Capim Dourado, mas, após a fase aleatória, os lances dados pelas demais sempre foram bem superiores aos dessas duas, indicando que os demais concorrentes não foram impedidas ou prejudicadas de cobrirem os menores lances.
4.4. Além disso, não consta do edital do certame licitatório em apreço (peça 15) nenhum item que estipule intervalo mínimo entre os lances.
4.5. Assim, improcedentes as alegações de prejuízo à competitividade e à isonomia nessa licitação decorrente dessa atuação em conjunto.
5. Entretanto, conforme mencionado nesta instrução (item 4.1) essa atuação em conjunto feriu disposições do Código de Conduta da Caixa e do Termo de Compromisso de Combate à Corrupção e ao Conluio entre Licitantes e de Responsabilidade Sócio-Ambiental, o que enseja a proposta de aplicação de declaração de inidoneidade à Poty e à Capim Dourado.
5. Declaro, ainda, que foi verificado, no que se mostrou aplicável, o atendimento ao disposto na Resolução - TCU 315/2020.
6. À consideração superior."
É o Relatório.

8.1. André Yokomizo Aceiro (175337/OAB-DF), representando a Caixa Econômica Federal; e  
8.2. Ricardo Lucas Calderón (25.654/OAB-PR), entre outros, representando a OBDI Equipamentos Eireli.

Não atuou.

REPRESENTAÇÃO. CAIXA ECONÔMICA FEDERAL. FRAUDE EM PROCESSOS LICITATÓRIOS. OITIVA DAS EMPRESAS RESPONSÁVEIS. AUDIÊNCIA DOS GESTORES PÚBLICOS. EFETIVA COMPROVAÇÃO DA PRÁTICA DE FRAUDE NAS LICITAÇÕES DA CAIXA A PARTIR DO CONLUIO ENTRE AS LICITANTES. REJEIÇÃO DA DEFESA DAS EMPRESAS. ACOLHIMENTO DAS RAZÕES DE JUSTIFICATIVA DOS ALUDIDOS GESTORES. CONHECIMENTO. PROCEDÊNCIA. INIDONEIDADE DAS LICITANTES FRAUDADORAS. DETERMINAÇÕES. COMUNICAÇÃO.

REPRESENTAÇÃO (REPR)

Secretaria de Controle Externo de Aquisições Logísticas (Selog).

Trata-se de representação, com pedido de cautelar suspensiva, formulada pela OBDI Equipamentos - Eireli sobre os indícios de irregularidade no Pregão Eletrônico n.º 49/2019 promovido pela Caixa Econômica Federal (Caixa) para a contratação de serviços de transporte de pessoas, além de pequenos volumes e documentos não postais, sob o valor de R$ 3.637.719,12 pelo período de 24 meses.
2.	O Plenário do TCU deve conhecer, preliminarmente, da presente representação, por atender aos requisitos legais e regimentais de admissibilidade.
3.	Em linhas gerais, a ora representante noticiou a indevida utilização do direito de preferência previsto para as micro e pequenas empresas pela Capim Dourado Rent a Car Ltda. em face da Lei Complementar n.º 123, de 2006, pois subsistiriam os diversos indícios de atuação em conluio com a outra licitante (Poty Rent a Car Ltda.) , já que pertenceriam ao mesmo grupo econômico.
4.	Por esse prisma, foi prolatado o Acórdão 6566/2020-TCU-Segunda Câmara do TCU no sentido de promover o prosseguimento do feito e, assim, determinar a prévia oitiva das aludidas empresas, além da diligência junto à Caixa para o fornecimento dos endereços de IP (Internet Protocol) utilizados pelas empresas licitantes, sem prejuízo da audiência dos gestores públicos pela não apuração dos fortes indícios de fraude no Pregão Eletrônico n.º 49/2019.
5.	A despeito, contudo, da regular notificação, a Poty Rent a Car Ltda deixou transcorrer in albis o prazo para a apresentação da sua defesa, passando à condição de revel perante o TCU, nos termos do art. 12, § 3º, da Lei nº 8.443, de 1992.
6.	Por seu turno, a Capim Dourado Rent a Car Ltda. apresentou, em suma, a sua defesa no sentido da inexistência de provas concretas sobre o anunciado conluio ou sobre a subjacente fraude no PE n.º 49/2019, restando impossibilitada a caracterização de grupo econômico a partir de meros indícios sem a devida comprovação.
7.	Já os gestores públicos da Caixa (Roseli Pessin Leal, Osvaldo Jeronymo Neto e Euti Andreassa) apresentaram a suas manifestações no sentido de terem respeitado o dever de cautela, ao apurarem os indícios de irregularidade detectados pelo setor jurídico da Caixa, não tendo constatado, por outro lado, que eles seriam suficientes para configurar a irregularidade tendente à desclassificação ou responsabilização das licitantes, até porque sobreveio a decisão do TRF-4ª Região no sentido de revogar a liminar deferida pelo Juízo da 2ª Vara da Justiça Federal em Curitiba e, assim, retomar o andamento do PE n.º 49/2019.
8.	A Caixa informou o TCU, contudo, sobre a anulação do ato de convocação do contrato decorrente do PE n.º 49/2019 com a Capim Dourado Rent a Car Ltda., além da desclassificação dessa empresa em conjunto com a Poty Rent a Car Ltda. no PE n.º 48/2019, pois restaria confirmada a utilização dos mesmos endereços de IP (Internet Protocol) pelas aludidas empresas em ambos os certames.
9.	De todo modo, após a análise final do feito, o auditor federal propôs o conhecimento da presente representação para, no mérito, assinalar a sua procedência e, assim, declarar a inidoneidade da Capim Dourado e da Poty Rent a Car Ltda., sem prejuízo, todavia, de acolher as razões de justificativa oferecidas pelos aludidos gestores da Caixa.
10.	Os dirigentes da unidade técnica anuíram, por sua vez, à aludida proposta, mas divergiram sobre o fundamento material para a aplicação da referida inidoneidade das licitantes, ao vislumbrarem que a irregularidade consistiria na fraude ao caráter competitivo do certame, e não à subsistência da receita bruta do grupo econômico em patamar superior ao limite para o exercício do direito de preferência pelas ME e EPP, em dissonância com o art. 3º, § 4º, III, da LC n.º 123, de 2006.
11.	O TCU pode incorporar o parecer da unidade técnica a estas razões de decidir.
12.	Bem se sabe que os indícios vários, convergentes e concordantes serviriam como prova em plena consonância com a jurisprudência firmada pelo STF a partir, por exemplo, do RE 68.006-MG, e, por esse prisma, restaria efetivamente evidenciado o referido conluio em função de as aludidas empresas integrarem o mesmo grupo econômico a partir, por exemplo, das seguintes evidências: (i) os sócios das empresas seriam parentes; (ii) as empresas possuiriam o mesmo contador; (iii) as empresas teriam agido em conluio em outra licitação da Caixa; (iv) a sócia de uma empresa representou a outra no acordo coletivo de trabalho e em outras licitações; (v) as empresas possuiriam o mesmo telefone para o contato; e (vi) o responsável pelo cadastro da proposta oferecida pela Poty Rent a Car Ltda. teria feito a alteração da proposta oferecida pela Capim Dourado Rent a Car Ltda. no presente certame.
13.	De todo modo, sobreveio a adicional confirmação dessas evidências a partir da resposta à diligência promovida junto à Caixa em cumprimento ao Acórdão 6.566/2020, tendo comprovado que o credenciamento e os lances oferecidos pela Capim Dourado e pela Rent a Car Ltda. partiram do mesmo endereço de IP (Internet Protocol) sob o n.º 179.83.93.231 e, assim, teriam partido do mesmo terminal de rede, nos termos do art. 5º, III, da Lei n.º 12.965 (Marco Civil da Internet) , de 2014.
14.	Estaria adequada, pois, a aludida proposta da unidade técnica no sentido de promover a declaração de inidoneidade em desfavor das referidas empresas para participarem de licitações perante a administração federal, até porque a jurisprudência do TCU estaria firmada no sentido de que a mera participação da licitante, como ME ou EPP pelo emprego de declaração em falso conteúdo, evidenciaria a fraude à licitação e ensejaria a aplicação da subsequente penalidade em sintonia, entre outros, com os Acórdãos 61/2019, 2.599/2017, 1.702/2017, 568/2017, 3.203/2016, 745/2014, 970/2011, do Plenário.
15.	Não fosse o bastante, esse oferecimento de falsa declaração em licitação com o fim de indevidamente usufruir dos benefícios previstos na LC n.º 123, de 2006, caracterizaria a burla ao princípios constitucionais da isonomia e finalidade em consonância, por exemplo, com o Acórdão 2858/2013-TCU-Plenário, ante a nefasta frustração do respectivo fomento ao desenvolvimento econômico das ME e EPP a partir do inadequado tratamento favorecido em prol de indevidas empresas, devendo as aludidas licitantes fraudadoras terem a aludida inidoneidade fixada pelo período de 3 (três) anos, nos termos do art. 46 da Lei n.º 8.443, de 1992.
16.	Não subsistiria, enfim, a eventual prescrição da pretensão punitiva do TCU sobre o presente caso concreto, já que, nos termos do Acórdão 1441/2016-TCU-Plenário, não teria ocorrido o transcurso superior a dez anos entre a ordem para a oitiva por meio do Acórdão 6.566/2020 proferido pela 2ª Câmara do TCU, em 16/6/2020 (Peça 42) , e a perpetração das irregularidades no Pregão Eletrônico n.º 49/2019, em 6/9/2019 (Peça 15, p. 15) .
17.	Eis que, por meio do aludido Acórdão 1.441/2016 proferido na Sessão Extraordinária de 8/6/2016, o Plenário do TCU firmou o seu entendimento no sentido de que a prescrição da pretensão punitiva deve seguir a regra geral do prazo decenal, contado a partir do fato, em linha com o art. 205 do Código Civil brasileiro, interrompendo a contagem do aludido prazo com a ordem de citação, nos termos do art. 240, caput, da Lei nº 13.105 (Código Processual Civil) , de 2015.
18.	Sem prejuízo, no entanto, do respeito a esse entendimento do TCU, deve ser reiterada a minha ressalva já registrada em vários outros julgados do Tribunal no sentido de que, na ausência de lei específica, o TCU não deveria aplicar qualquer prazo prescricional sobre a referida pretensão punitiva ou, então, na pior das hipóteses, o Tribunal deveria aplicar a regra prescricional fixada pela Lei nº 9.873, de 1999, não só porque ela trata diretamente de prescrição no âmbito do direito administrativo sancionador, mas também porque, entre outras medidas, a aludida lei manda aplicar o prazo prescricional penal, quando a infração administrativa também configure crime, além de determinar expressamente que, diante de ilícito continuado ou permanente, a contagem do prazo deve iniciar a partir da cessação do aludido ilícito.
19.	A despeito, pois, do registro dessa minha posição pessoal, o TCU deve pugnar pela pronta aplicação da aludida declaração de inidoneidade em desfavor das licitantes fraudadoras a partir do entendimento fixado pelo Acórdão 1441/2016-TCU-Plenário.
20.	Por outro lado, todavia, a suposta responsabilidade dos gestores da Caixa restaria afastada no presente processo, pois, além de terem adotado as medidas necessárias para a superveniente confirmação das evidências de conluio a partir dos critérios apontados pelo departamento jurídico regional da Caixa em Florianópolis - SC, sobreveio a decisão proferida pelo TRF-4
 Região, em 27/3/2020, no sentido de revogar a liminar proferida para a suspensão do aludido certame, desde 12/12/2019.
21.	O TCU deve assinalar, portanto, a procedência da presente representação para, assim, declarar a inidoneidade das referidas licitantes fraudadoras para participarem de licitação na administração federal pelo período de 3 (três) anos, ante a efetiva comprovação da aludida fraude perpetrada ao processo de licitação da Caixa, nos termos do art. 46 da Lei n.º 8.443, de 1992, sem prejuízo, todavia, de promover a exclusão da responsabilidade dos correspondentes gestores públicos no presente processo.
Ante o exposto, pugno pela prolação do Acórdão ora submetido a este Colegiado.
TCU, Sala das Sessões, em 14 de abril de 2021.
Ministro-Substituto ANDRÉ LUÍS DE CARVALHO 
Relator